【裁判字號】    98,台上,1116
【裁判日期】    980625
【裁判案由】    給付承攬報酬
【裁判全文】
最高法院民事判決            九十八年度台上字第一一一六號
上  訴  人  宏燁生技股份有限公司
法定代理人  丙○○
訴訟代理人  蘇慶良律師
被 上訴 人  甲○○
特別代理人  林瓊嘉律師
被 上訴 人  乙○○
訴訟代理人  杜逸新律師
上列當事人間請求給付承攬報酬事件，上訴人對於中華民國九十
七年十月二十八日台灣高等法院台中分院第二審判決（九十六年
度上字第一八五號），提起上訴，本院判決如下：
    主  文
原判決除假執行部分外廢棄，發回台灣高等法院台中分院。
    理  由
按特別代理人一經選任後，依民事訴訟法第五十一條第四項規定
，即得代理當事人為一切訴訟行為，其代理之權限不受審級之限
制，經下級審法院選任者，在上級審法院仍得代理當事人續行訴
訟。本件被上訴人甲○○經原審裁定選任林瓊嘉律師為其特別代
理人，本院仍應列其為特別代理人，代理甲○○續行訴訟，合先
敘明。
次查上訴人主張：被上訴人甲○○為順天醫院負責人，於民國（
下同）九十二年七月三十日與伊簽訂醫療合作契約（下稱系爭契
約），由伊自九十二年八月一日起承攬該院檢驗科業務，報酬按
中央健康保險局（下稱健保局）核發之健保給付，依約定比例拆
帳，扣除伊應繳之行政、人事費用後給付之。甲○○自九十二年
八月起積欠伊報酬新台幣（下同）六十九萬八千零三十六元，並
於九十三年七月起將順天醫院之經營權轉讓予被上訴人乙○○，
乙○○就順天醫院之財產與債權、債務概括承受，仍應履行系爭
契約。於接續經營後，尚欠伊承攬報酬九十八萬零九百九十一元
，並應就甲○○所欠報酬六十九萬八千零三十六元，負連帶給付
之責。詎乙○○除抑留應給付予伊之報酬外，竟於九十三年九月
間片面主張終止系爭契約，將檢驗業務轉交他人承包。又甲○○
自九十二年十一月起即拒絕提供檢驗業務與會計資料明細供伊查
核、對帳，乙○○接手後亦拒絕提供，致伊無從知悉損益為何，
前開資料在被上訴人持有中，依民事訴訟法第三百四十二條至第
三百四十九條之規定及系爭契約第四條第二項規定，被上訴人有
提出之義務。爰依承攬及債務承擔之法律關係，求為命：(一)乙○
○給付九十八萬零九百九十一元，並加計法定遲延利息，其中六
十萬八千零三十六元本息與甲○○連帶給付；(二)被上訴人提出九
十三年七月一日起至九十四年八月三十一日止之順天醫院醫事檢
驗業務與會計對帳明細之判決。（上訴人在第一審請求甲○○、
乙○○依序給付六十九萬八千零三十六元、三十七萬二千九百五
十五元，並各加計法定遲延利息；被上訴人連帶提出九十二年十
二月一日起至九十四年八月三十一日止之順天醫院醫事檢驗業務
與會計對帳明細。上訴人在第二審為訴之追加或減縮如上開聲明
之判決。又第一審命甲○○給付上訴人六十萬八千零三十六元本
息部分，甲○○未聲明不服，已告確定）。
被上訴人則以：順天醫院為甲○○獨資經營，已於九十三年六月
十六日向上訴人終止系爭契約，並於同年八月二十五日向台中市
衛生局辦理歇業，而乙○○僅買受該醫院之生財器具、設備自行
開業，未承擔甲○○之債務，亦未概括承受順天醫院之營業、資
產及負債並通知上訴人，自無給付或與甲○○連帶給付報酬之義
務。又系爭契約未約定上訴人得查閱順天醫院之帳冊資料，伊無
交付帳冊資料與上訴人之義務等語，資為抗辯。
原審維持第一審所為上訴人敗訴之判決，駁回其上訴及追加之訴
，無非以：順天醫院原為甲○○獨資經營，與上訴人簽訂系爭契
約，由上訴人承攬該醫院之檢驗科業務，約定上訴人每月完成檢
驗之件數後，由甲○○申請之健保給付總額中，扣除上訴人應繳
之行政、人事費用，對帳無誤後，依拆帳比例分配給付報酬。甲
○○迄未給付九十二年八月至九十三年一月間之報酬六十萬八千
零三十六元乙節，為其所不爭執，上訴人依承攬契約，請求甲○
○給付該部分報酬本息，自屬有據。次查系爭契約第十條約定：
「本契約有效期限自二○○三年八月一日起至二○一○年十二月
三十一日止，如因故甲方（甲○○）要終止合約時，甲方應補償
乙方（上訴人）三個月租金，並於三個月通知乙方，提前終止本
合作契約」。觀諸其文義，並未限制須上訴人有可歸責事由，甲
○○始得終止契約。另民法第五百十一條規定，於工作未完成前
，定作人得隨時終止契約，且終止契約，原則上不得附條件或期
限；但條件成就與否係依相對人意思而定，或期限明確者，不在
此限。順天醫院已於九十三年六月十六日以郵局存證信函通知上
訴人文到一星期內出面協商解決，否則將依法終止合作契約，並
於七天後自動生效等語，雖附有應於文到一星期協商解決之條件
及期限，惟所附條件係依上訴人意思而定且期限明確，而上訴人
並不爭執其未於一星期內出面協商解決，系爭契約應已終止。又
系爭契約未約定必須提前三個月通知終止契約，否則終止不生效
力，亦未約定提前終止契約時，應於何時補償三個月租金，故甲
○○通知終止契約雖未提前三個月為之，且未為補償之給付，仍
生終止契約之效力。甲○○既已終止系爭契約，乙○○即無再承
擔系爭契約可言。況乙○○並未承受順天醫院之債權、債務等情
，業據證人楊玉珍、林坤賢供證明確，而上訴人又未證明乙○○
經營順天醫院後，尚依原有契約取得分配利益情事，是上訴人請
求乙○○與甲○○連帶給付六十萬八千零三十六元本息及接手後
之報酬三十七萬二千九百五十五元本息，洵屬無據。末查系爭契
約第四條無甲○○須提出檢驗業務與會計對帳明細資料之記載，
上訴人主張甲○○負有此義務，自應負舉證之責，上訴人並未舉
證證明，另甲○○應給付上訴人之報酬數額為雙方所不爭執且經
判決確定，亦無令其提出該等資料之義務。從而，上訴人依民事
訴訟法第三百四十二條至第三百四十九條規定及系爭契約，請求
被上訴人提出上開資料，亦非有據等詞，為其判斷之基礎。
按承攬屬於供給勞務，以工作之完成為目的之契約，而系爭契約
名為醫療合作契約，所約定者係由上訴人租用順天醫院部分場地
，經營檢驗業務，上訴人應給付租金及與順天醫院如何分配健保
給付之問題（見一審簡字卷第一○頁），則系爭契約是否具有承
攬契約之性質？尚非無疑。原審未綜觀契約全部內容並依契約之
目的，探求當事人之真意，逕認系爭契約屬承攬契約，謂甲○○
應依承攬契約給付報酬，並得依民法第五百十一條規定，隨時終
止契約，已有可議。其次，契約之終止，有約定終止與法定終止
之分。依契約自由原則，當事人本得自由約定於特定條件下始得
行使終止權或不得行使終止權。甲○○於九十三年六月十六日以
存證信函所為終止契約之意思表示，係基於系爭契約第十條約定
所為，其所行使者為約定終止權，而非法定終止權。甲○○並未
依系爭契約第十條約定，補償三個月租金及於三個月前通知上訴
人，為原審所認定，其既未履行該條約定所附條件，即未取得契
約終止權，所為終止契約自難認發生終止契約之效力，原審為相
反之判斷，尚有未合。況上訴人主張：順天醫院於九十三年七月
二十四日仍發函予伊要求儘速補足檢驗人員，而伊於同年月二十
八日登報並面試數位醫檢師，順天醫院不僅採用錄用名單且按伊
所定排班表輪值，有繼續履約之意思等語（見一審卷第一二頁至
第一六頁），原審就此未予調查，並說明其不足採取之意見，遽
認甲○○已合法終止系爭契約，尤非無判決理由不備之違法。再
乙○○除受讓順天醫院經營權後，以順天醫院名義執行業務，觀
諸乙○○與甲○○間之經營權暨建物、土地買賣契約載明：買賣
標的「順天醫院之經營權及現有設備（但租用及外包設備除外）
」，此「經營權」讓與範圍為何？除營業上之資產及設備外，是
否包含債權及負債？滋生疑問，仍待查明。且上訴人一再主張：
乙○○繼受經營後，仍受讓前手與第三人之關係，如給付員工薪
資、廠商貸款，且向健保局申報、請領甲○○原醫院應得之健保
收入，並發函要求伊補足醫檢師，同意使用伊聘用之員工為其服
勞務，應已默示同意承擔原醫院之債權債務等語（見一審卷(二)第
一○一頁）等語，亦屬重要之攻擊方法，不得恝置不論。原審未
遑詳查，徒憑證人楊玉珍、林坤賢之證言，遽為不利於上訴人之
認定，殊嫌速斷。本件事實未明，本院尚無從為法律上之判斷。
上訴論旨，指摘原判決不當，求予廢棄，非無理由。
據上論結，本件上訴為有理由。依民事訴訟法第四百七十七條第
一項、第四百七十八條第二項，判決如主文。
中    華    民    國  九十八  年    六    月  二十五  日
                      最高法院民事第一庭
                          審判長法官  蕭  亨  國
                                法官  葉  勝  利
                                法官  高  孟  焄
                                法官  許  澍  林
                                法官  許  正  順
      本件正本證明與原本無異
                                      書  記  官
中    華    民    國  九十八  年    七    月    七    日
                                                      ｖ


司法院資訊處製作；財團法人民間司法改革基金會備份。
